臺灣高等法院刑事裁定
110年度抗字第1295號
抗  告  人  
即  自訴人  陳胤文
上列抗告人即自訴人因被告背信等案件聲請訴訟救助，不服臺灣
士林地方法院中華民國110年7月22日所為裁定（110年度審聲字
第12號），提起抗告，本院裁定如下：
    主  文
抗告駁回。
    理  由
一、原裁定意旨略以：抗告人即自訴人陳胤文（下稱抗告人）前
    向原審法院提起自訴（110 年度審自字第11號），並未委任
    律師行之，經原審法院裁定命其補正，抗告人因而向原審法
    院聲請訴訟救助，請求代為委任律師為代理人。然刑事訴訟
    法並無如民事訴訟法第3章第5 節（該法第107 至115 條）
    或行政訴訟法第101 至104 條關於訴訟救助之規定，抗告人
    上揭請求，與現行法律規定不符，應予駁回等語。
二、抗告意旨略以：自訴制度強制律師代理，根本違憲，違反國
    際法律人權公道。抗告人有向財團法人法律扶助基金會（下
    稱法扶基金會）申請法律扶助，然因疫情，須至民國110年7
    月26日後才可申請，且申請審核最快9月份才有，法扶基金
    會竟可選擇性審核，令抗告人權益受損且錯過時間。抗告人
    生活困難，所有積蓄悉遭被告吳淑卿侵犯，實無資力支出委
    任律師之訴訟費用。又本件訴訟，人證、物證俱在，非被告
    所能否認，抗告人必有勝訴之望，為此聲請裁定准予訴訟救
    助委任律師或代理人云云。
三、經查：
　㈠抗告人因被告吳淑卿背信等案件，向原審法院提起自訴（110
     年度審自字第11號），並未委任律師行之，原審法院裁定
    命其補正，抗告人因而向原審法院聲請訴訟救助，請求代為
    委任律師為代理人。然刑事訴訟法並無如民事訴訟法第3章
    第5 節或行政訴訟法第101 至104 條關於訴訟救助之規定，
    亦無相關準用之規定。抗告人聲請訴訟救助，請求代為委任
    律師為代理人，揆諸上揭說明，尚非有據。是原審駁回其聲
    請，於法並無不合。
  ㈡抗告人雖以前揭情詞提起抗告。然查：
　⒈憲法第16條明定人民有訴訟之權，旨在確保人民權益遭受不
    法侵害時，有權訴請司法機關予以救濟。惟訴訟權如何行使
    ，應由法律規定，法律於符合憲法第23條意旨之範圍內，對
    於人民訴訟權之實施自得為合理之限制。現行刑事訴訟法採
    強制委任律師為代理人之自訴制度，主要目的係在保護被害
    人權益，因同法第161條、第163條等條文修正施行後，刑事
    訴訟改以「改良式當事人進行主義」為原則，在強調自訴人
    舉證責任之同時，若任由無相當法律知識之被害人自行提起
    自訴，無法為適當之陳述，極易敗訴，是立於平等及保障人
    權之出發點，自訴採強制律師代理制度，自有其意義 (司法
    院釋字第569號解釋、刑事訴訟法第319條第 2項修正理由
    參照)。是刑事訴訟法第319 條第2 項關於提起自訴應委任
    律師為代理人之規定，並無抵觸憲法保障訴訟權之意旨。抗
    告人以自訴制度採取強制律師代理制度違憲為由提起抗告，
    應屬無據。
　⒉又法律扶助法第1條規定，為保障人民權益，對於無資力或因
    其他原因，無法受到法律適當保護者，應提供必要之法律扶
    助。又上開無資力者，固得申請法律扶助，但須向依法設立
    之法扶基金會或按地方法院轄區分別設立之基金會分會提出
    申請，且有關申請之准駁、撤銷准許、終止扶助與不服法律
    扶助基金分會決定之申請覆議等程序，亦明列於同法第二章
     (該法第13至22條)。此外，就法律扶助事務，法院僅居於
    「協助」之地位，此觀諸同法第2條第2項之規定甚明。是立
    法業經明文規定有關法律扶助之申請、決定及救濟機關，並
    無法院得受理人民聲請而命令法扶基金會或基金分會特別指
    定扶助律師為其提出自訴之規定。抗告人以法扶審核緩不濟
    急為由提起抗告，亦無理由，應予駁回。
四、據上論斷，依刑事訴訟法第412條，裁定如主文。
中　　華　　民　　國　　110 　年　　8 　　月　　24　　日
                  刑事第二庭    審判長法  官  周盈文 
                                      法  官  郭豫珍  
                                      法  官  謝梨敏  
以上正本證明與原本無異。
不得再抗告。
                                      書記官  周彧亘
中　　華　　民　　國　　110 　年　　8 　　月　　25　　日